【裁判字號】    91,易緝,23
【裁判日期】    920130
【裁判案由】    詐欺
【裁判全文】
臺灣新竹地方法院刑事判決                          九十一年度易緝字第二三號
    公  訴  人  臺灣新竹地方法院檢察署檢察官
    被      告  乙○○
右列被告因詐欺案件，經檢察官提起公訴( 八十八年度偵字第二四四五號 )，本院判
決如左：
    主  文
乙○○無罪。
    理  由
一、公訴意旨略稱：被告乙○○早已陷入資金週轉困難，明知已無力給付貨款，竟仍
    以其所經營之佑明工程有限公司( 下稱：佑明公司 )之名義，於民國八十七年四
    月十日，持該公司之支票向告訴人甲○○○股份有限公司( 下稱：大毓公司 )購
    買規格為ＳＯＬＡＲ〡二○○之大宇牌挖土機一部，買賣價金為新臺幣( 下同 )
    二百四十萬元，被告為取信於告訴人，乃一再保證必如期交付買賣價款，除先支
    付頭期款十萬元外，並支付發票人為佑明公司之支票十二紙，以示清償買賣價款
    之誠意，致使告訴人不疑有詐，乃為交貨，詎屆期除頭期款十萬元外，其餘票款
    均未兌現，始知受騙，因認被告涉有刑法第三百三十九條第一項之詐欺罪嫌。
二、按犯罪事實應依證據認定之，無證據不得推定其犯罪事實。又不能證明被告犯罪
    者，應諭知無罪之判決，刑事訴訟法第一百五十四條、第三百零一條第一項分別
    定有明文。又事實之認定，應憑證據，如未能發現相當證據，或證據不足以證明
    ，自不能以推測或擬制之方法，為裁判基礎( 最高法院四十年臺上字第八六號判
    例參照 )；認定不利於被告之事實，須依積極證據，苟積極證據不足為不利於被
    告之事實認定時，即應為有利於被告之認定，更不必有何有利之證據( 最高法院
    三十年上字第八一六號判例參照 )；且認定犯罪事實，所憑之證據，無論直接或
    間接證據，其為訴訟上之證明，須於通常一般之人均不致有所懷疑，而得確信其
    為真實之程度者，始得據之為有罪之認定，倘其證明尚未達到此一程度，而有合
    理性懷疑之存在時，即無從為有罪之認定( 最高法院七十六年臺上字第四九八六
    號判例參照 )。
三、公訴人認被告涉有詐欺罪嫌，無非係以告訴人公司職員丙○○到庭之指訴，且被
    告亦無法提出遭他人倒債之證明資料，況所購價額頗鉅，事隔一月餘，即未支付
    款項，不無詐騙意圖，復有買賣契約單據及票數張等為其論據。惟訊據被告乙○
    ○堅決否認有上開詐欺犯行，辯稱：其於八十七年四月上旬係經由訴外人丁○○
    之介紹向告訴人購買上開挖土機施作工程，而因其上包長太機械公司於八十七年
    五月間積欠工程款二百餘萬元未付，其始未能支付本件購買挖土機之款項，嗣挖
    土機亦經告訴人取回，又其前後共計支付告訴人本件挖土機價款二十萬七千元等
    語。
四、按刑法第三百三十九條第一項詐欺取財罪之成立，以意圖為自己或第三人不法之
    所有，以詐術使人將本人或第三人之物交付為條件，若其所用方法不能認為詐術
    ，亦不致使人陷於錯誤，即難構成該罪。而債務人於債之關係成立後，其有未依
    約定本旨履行者，在社會一般交易經驗上常見之原因非一，舉凡因不可歸責於己
    之事由而不能給付，或因合法主張抗辯而拒絕給付甚至在負債之後另行起惡意遲
    延給付，皆有可能，非可盡予推定為自始無意給付之財產犯罪一端，且犯罪事實
    本應依證據認定之，若無足可證明其自始即有圖得不法利益之積極證據，縱使就
    所負責債務惡意違約不為履行，仍為民事上之問題，要難以單純債務不履行狀態
    而推測其負債之初已有詐欺之故意。是詐欺罪之成立，行為人須有詐術之施行並
    使人陷於錯誤，始能成立該罪。經查，被告雖係首次向告訴人交易，惟因挖土機
    之交易無法進行實際徵信的程序，只要買方開出支票，告訴人即會出售挖土機乙
    節，業據證人即告訴人公司承辦本件挖土機交易之職員丙○○到庭證述明確( 詳
    本院九十一年六月二十六日訊問筆錄 )，又被告於交易當時除先支付告訴人保證
    金十萬元外，另有交付告訴人發票人為佑明公司、付款人為臺北區中小企業銀行
    、面額各為二十二萬八千元或二十二萬五千二百元、發票日期自八十七年六月十
    三日至八十九年三月三十日之支票十二紙交付告訴人收執等情，亦據告訴人指訴
    綦詳，且有支票十二紙附卷可稽( 詳偵查卷宗第六頁至第十頁 )，而被告所使用
    之上開支票係於八十七年五月二十一日始有退票情形，亦經本院向臺北市票據交
    換所查證明確，有臺北市票據交換所八十九年一月十七日(八九)北票字第○三八
    五號函檢附該支票存款不足退票明細表附卷可稽( 詳本院八十八年易字第三七一
    號刑事卷宗第四十七頁 )，足見被告向告訴人購買上開挖土機時，所交付之支票
    並無退票情事，應堪認定。再者，被告向告訴人購買上開挖土機確係因工程須要
    ，且告訴人確曾聽聞丁○○告知長太機械公司積欠被告工程款未付，亦據證人丙
    ○○證述無訛( 詳本院前揭卷宗第十三頁反面及本院九十一年六月二十六日訊問
    筆錄 )，是被告陳稱其係因受長太機械公司拖累，始未能支付本件買賣挖土機之
    價款，要非無據。參以告訴人亦陳稱被告前開立予告訴人之支票退票後，因被告
    曾拿客票予告訴人取償，告訴人乃未將挖土機從被告所承包之基隆工地拖回等語
    ，則告訴人如認被告自始既有詐欺之意圖，應無猶任被告繼續使用挖土機之理，
    是告訴人指訴遭被告詐騙出售挖土機，顯與常情有違。況上開挖土機嗣後亦經告
    訴人於八十七年九月十九日自被告承包之工地處取回，且被告前後共計支付告訴
    人本件挖土機價款二十萬七千元，則被告如有意詐騙告訴人，應無於支付頭期款
    十萬元取得挖土機使用外，另再支付十萬七千元之買賣價款，即難認被告向告訴
    人購買挖土機當時有何不法所有之意圖存在，是被告應無蓄意持不能兌現之支票
    詐騙告訴人之挖土機，即難逕認被告應負刑法詐欺之罪責。
五、綜上所述，被告簽發支付告訴人挖土機價款之支票嗣後雖不能兌現，惟被告既係
    受上包長太機械公司拖累，始未能支付本件買賣挖土機之價款，且於開立予告訴
    人之支票退票後，另交予告訴人客票取償，並獲告訴人同意繼續使用挖土機，嗣
    挖土機亦據告訴人取回，即難認被告向告訴人購買挖土機當時有何不法所有之意
    圖存在，且難以單純債務不履行狀態而推測其交易之初已有詐欺之故意。此外本
    件復查無其他積極證據足以證明被告有何詐欺犯行，揆諸前揭規定，自應依法諭
    知無罪之判決。
據上論斷，應依刑事訴訟法第三百零一條第一項，判決如主文。
本案經檢察官陳榮林到庭執行職務。
中      華      民      國    九十二    年     一       月     三十     日
                                  臺灣新竹地方法院刑事第一庭
                                      法  官  王佳惠
右正本證明與原本無異。
如不服本判決，應於判決送達後十日內向本院提出上訴狀( 應附繕本 )，上訴於臺灣
高等法院。
                                      書記官  江靜玲
中      華      民      國    九十二    年     一       月     三十     日


司法院資訊處製作；財團法人民間司法改革基金會備份。
